臺灣臺南地方法院臺南簡易庭民事判決
110年度南簡字第578號
原      告  聯邦商業銀行股份有限公司


法定代理人  林鴻聯  
訴訟代理人  黃宇蓮  
            陳麗智  
被      告  陳全德  

            林建成  

上列當事人間請求撤銷買賣行為等事件，本院於民國110年8月16
日言詞辯論終結，判決如下：
    主      文
原告之訴駁回。
訴訟費用新臺幣1,000元由原告負擔。
    事實及理由
一、被告陳全德經合法通知，未於言詞辯論期日到場，核無民事
    訴訟法第386條所列各款情形，爰依原告之聲請，由其一造
    辯論而為判決。
二、原告起訴主張：
㈠、被告陳全德積欠原告新臺幣（下同）50,676元及利息未清償
    ，原告查知被告陳全德於民國108年4月30日以買賣為原因，
    將所有臺南市○○區○○段00○號即門牌號碼臺南市○○區○○街0段
    000巷00號房屋（下稱系爭房屋，權利範圍3分之1)移轉登記
    予被告林建成。被告陳全德就系爭房屋為移轉登記時，尚積
    欠原告上開債務未清償，且名下已無財產可清償債務，故其
    將系爭房屋3分之1應有部分移轉登記予被告林建成，有害於
    原告之債權。為此，爰依民法第244條第1、4項規定，提起
    本件訴訟。
㈡、對被告林建成抗辯之陳述：
　⒈被告林建成辯稱以20萬元向被告陳全德購買系爭房屋3分之1
    應有部分，但系爭房屋附近市場交易行情，依實價登錄所示
    ，縱以每建坪最低價額66,000元計算，系爭房屋價額約2,59
    0,000元，3分之1應有部分價值約863,333元，但被告二人間
    買賣價金僅20萬元，價值顯不相當。
　⒉二親等以內親屬間財產之買賣，以贈與論。被告林建成為被
    告陳全德之姐夫，屬二親等以內親屬，是被告林建成以不相
    當代價取得系爭房屋之所有權，應視為贈與。
　⒊被告林建成辯稱其亦承受系爭房屋於臺灣新光商業銀行股份
    有限公司（下稱新光銀行）之抵押權貸款餘額，但系爭房屋
    貸款債務人仍為訴外人羅阿素（即林建成之岳母），並沒有
    由被告林建成承擔債務而變更債務人。　　
㈢、並聲明：
  ⒈被告陳全德與被告林建成間就系爭房屋（權利範圍3分之1)，
    於108年4月12日以買賣為原因所為之債權行為，及於108年4
    月30日以買賣為原因所為之所有權移轉登記行為，均應撤銷
    。
  ⒉被告林建成應將系爭房屋，經臺南市安南地政事務所於108年
    4月30日，以108年普字第029450號收件，以買賣為原因所為
    之所有權移轉登記予以塗銷，回復為被告陳全德名義。
三、被告則以：
㈠、被告林建成部分：
　⒈被告陳全德為其配偶之弟弟，因岳父醫療費及喪葬費急需資
    金，始將系爭房屋3分之1應有部分出售予被告林建成，林建
    成當時不知悉被告陳全德負債情況。經評估系爭房屋老舊，
    附近又有焚化場，價值約180萬元，陳全德就系爭房屋3分之
    1應有部分價值約60萬元，始以20萬元支票及承受系爭房屋
    貸款，買受被告陳全德就系爭房屋3分之1應有部分。被告陳
    全德積欠訴外人張宏成20萬元，所以20萬元支票轉予張宏成
    兌現。
　⒉至於系爭房屋貸款部分，因貸款義務人是羅阿素，所以銀行
    會叫羅阿素繳款，每期約7000元，羅阿素若不夠錢繳納，被
    告林建成就會拿錢貼補，因為如果貸款還不出來，系爭房屋
    會被拍賣，也會影響到被告林建成權利。
  ⒊原告所提實價登錄，是土地加建物之實價登錄，被告林建成
    僅購買系爭房屋，且系爭房屋為將近40年之老舊房屋，並不
    值錢。
　⒋並聲明：原告之訴駁回。
㈡、被告陳全德未於言詞辯論期日到場，亦未提出書狀作何聲明
    或陳述。
四、得心證之理由：
㈠、民法第244條第1項之撤銷訴權，依同法第245條規定，自債權
    人知有撤銷原因時起，1年間不行使而消滅。該項法定期間
    為除斥期間，其時間經過時權利即告消滅。此項除斥期間有
    無經過，縱未經當事人主張或抗辯，法院亦應先為調查認定
    ，以為判斷之依據（最高法院85年度台上字第1941號判決意
    旨）。本院查詢原告是否曾以臨櫃或電子方式調閱系爭房屋
    之登記謄本及異動索引，依查詢結果，原告曾於110年2月22
    日、同年3月3日、同年3月26日分別調取系爭房屋之登記謄
    本，有中華電信股份有限公司數據通信分公司110年4月21日
    數府三字第1100000930號函暨其附件在卷可稽（見本院卷第
    51至56頁），在無其他證據足資證明原告於調取登記謄本前
    已知悉其主張之詐害債權原因事實之情況下，原告於110年3
    月15日提起本件訴訟（見調字卷第11頁），未逾法定除斥期
    間，先予敘明。
㈡、債務人所為之無償行為，有害及債權者，債權人得聲請法院
    撤銷之；債權人依第1項或第2項之規定聲請法院撤銷時，得
    並聲請命受益人或轉得人回復原狀。但轉得人於轉得時不知
    有撤銷原因者，不在此限，民法第244條第1、4項定有明文
    。民法第244條第1、2項所稱之無償或有償行為，係以債務
    人與第三人間之行為有無互為對價關係之給付為其區別標準
    。倘債務人將其不動產廉價出售予第三人，債權人僅於有同
    條第2項之情形時，始得以訴請求撤銷買賣行為，尚不能認
    其行為為無償，而逕指債務人之換價為同條第1項之詐害行
    為（最高法院108年度台上字第2330號民事判決意旨）。經
    查：
　⒈原告主張被告陳全德積欠50,676元及遲延利息；被告陳全德
    以108年4月12日為原因發生日期，並於108年4月30日以買賣
    為登記原因，將系爭房屋3分之1應有部分辦理所有權移轉登
    記予被告林建成等情，業據原告提出債權憑證、繼續執行紀
    錄表、建物登記第一類謄本、異動索引為證（見調字卷第17
    至23頁、第41至47頁），並經本院向臺南市安南地政事務所
    調取系爭房屋買賣資料全卷（見本院卷第57至63頁）核閱無
    訛，堪信為真實。
　⒉原告主張被告陳全德將系爭房屋3分之1應有部分「無償」移
    轉予被告林建成，侵害原告債權等語。被告林建成辯稱伊以
    20萬元（支票）及負擔系爭房屋貸款，價購被告陳全德系爭
    房屋3分之1應有部分，以房屋老舊的情形及附近有焚化廠，
    購買價格是合理的，且伊當時購買時不知道被告陳全德的負
    債狀況，並提出不動產買賣契約書（下稱系爭買賣契約書）
    、支票、被告陳全德說明書及郵政儲金託收票據收據為證（
    見本院卷第75至91頁）。觀系爭支票之發票日期與系爭買賣
    契約書所載「買賣總價20萬元、108年4月12日支票收訖」相
    符。又陳全德說明書記載其用系爭支票償還積欠訴外人張宏
    成之借款，存入張宏成郵局帳戶，亦與郵政儲金託收系爭支
    票之收據（存入張宏成之帳戶）相符。是被告陳全德確實以
    「買賣」為由，將系爭房屋3分之1應有部分出售予被告林建
    成，堪可認定。又系爭房屋原為訴外人陳富所有，訴外人羅
    阿素於100年11月間向新光銀行借款，並以系爭房屋權利範
    圍全部暨羅阿素名下土地設定120萬元抵押權，嗣陳富於107
    年10月13日死亡，系爭房屋由羅阿素、陳淑玲及被告陳全德
    繼承，應有部分各3分之1，即陳全德亦因繼承而為系爭房屋
    之抵押義務人，倘貸款未能清償，系爭房屋亦有遭拍賣取償
    之可能，是陳全德要求被告林建成購買系爭房屋後，要一併
    負擔系爭房屋貸款，自屬合理。且系爭買賣契約書記載「有
    抵押權120萬元新光銀行未償債務由買方（即林建成）承受
    」（見本院卷第77頁），臺南市安南地政事務所110年4月21
    日安南地所一字第1100034604號函附所有權買賣移轉契約書
    亦載有「新光銀行抵押設定120萬元未償貸款由承買人（即
    林建成）承受繳納」（見本院卷第61至62頁），是被告二人
    之買賣契約不論私契或公契，均一再將系爭房屋設定抵押權
    所擔保之貸款餘額列入買賣條件，又貸款餘額迄至本院向新
    光銀行查詢時尚有582,298元（見本院卷第125頁），堪認被
    告林建成以「20萬元及負擔系爭房屋剩餘貸款」，而價購取
    得被告陳全德就系爭房屋應有部分3分之1，堪予認定。
　⒊至原告提出實價登錄資料用以證明系爭房屋附近行情至少一
    坪66,000元（見本院卷第149頁），原告推算系爭房屋3分之
    1應有部分價值約莫863,333元，主張被告林建成購買之價格
    顯然過低，應視同贈與云云。惟原告提出之實價登錄每坪均
    包含「土地＋建物」，與被告二人間僅買賣建物不同，況單
    純以地段考量，土地價值或許差異不大，但建物會因為老舊
    、格局、建材等因素而有不同價差，如系爭房屋完成日期為
    74年8月6日（見調字卷第21頁），乃將近40年老舊房屋，價
    格自然不可與新建案相比。況被告二人價購的金額並非20萬
    元，被告林建成尚要負擔貸款餘額等情，實難以此認定購買
    價格與市價顯不相當。再者，依前述實務見解，倘債務人將
    其不動產廉價出售予第三人，債權人仍僅於有民法第244條
    第2項之情形時，始得以訴請求撤銷買賣行為，尚不能認其
    行為為無償。
  ⒋至原告主張系爭房屋貸款債務人仍為羅阿素，並無由被告林
    建成承擔債務而變更債務人為林建成，難認被告林建成要負
    擔貸款云云。惟系爭房屋之抵押權設定範圍是全部，被告林
    建成購買3分之1應有部分亦為抵押權追及效力範圍，倘無法
    償還貸款，系爭房屋亦會遭拍賣，對被告林建成並無益處。
　  況被告陳全德繼承系爭房屋應有部分3分之1後，也只是抵押
    義務人，並非貸款債務人，其要負擔貸款也只是擔心系爭房
    屋遭拍賣而已。再者，變更貸款債務人乙節亦非被告可逕為
    變更，尚要經銀行評估審認，是原告遽以被告林建成未將系
    爭房屋貸款變更債務人，即認被告林建成不會繳納貸款餘額
    ，尚難採信，且與本案之判斷無關。
　⒌至原告主張依遺產及贈與稅法第5條第1項第2、6款之規定，
　　以顯著不相當之代價讓與財產，二親等以內親屬間財產之買
    賣，以贈與論，而被告二人間為二親旁系姻親，其買賣以贈
    與論云云。惟此適用前提應是「顯不相當」或「未能提出支
    付價款之證明」，稽徵機關才會以「贈與論」來課徵贈與稅
    。而本案情形並非「顯不相當」，且被告林建成已提出支付
    價款之證明，自無遺產及贈與稅法第5條第1項第2、6款之適
    用。再者，該法立法意旨係為防杜親屬間以虛構買賣方式逃
    避贈與稅，與民法第244條規定之撤銷權，係依債務人與第
    三人間法律行為是否互有對價，區別其行使之要件，俾使受
    益人及債權人之利益，均得保護之規範意旨，究非全然相同
    ，仍應區辨。
㈢、綜上，被告二人間就系爭房屋3分之1應有部分之移轉登記，
    係有對價關係之有償行為，並非無償行為。則原告依民法第
    244條第1、4項主張撤銷詐害債權暨塗銷登記，均屬無據。
五、綜上所述，原告請求撤銷被告間就系爭房屋3分之1應有部分
    以買賣為原因之債權行為，及移轉登記之物權行為，並請求
    塗銷所有權移轉登記，為無理由，應予駁回。
六、訴訟費用，由敗訴之當事人負擔；法院為終局判決時，應依
    職權為訴訟費用之裁判。民事訴訟法第78條及第87條第1項
    分別定有明文。本件原告之訴為無理由，第一審訴訟費用即
    裁判費為1,000元，應由原告負擔，爰判決如主文第2項所示
    。
七、本件事證已臻明確，兩造其餘攻擊防禦方法及舉證，核與本
    判決之結果不生影響，爰不另為贅論，附此敘明。
八、據上論結，本件原告之訴為無理由，判決如主文。
中　　華　　民　　國　　110 　年　　8 　　月　　30　　日
  　　　　　　　　臺灣臺南地方法院臺南簡易庭　　　　　
                                  法  官　羅郁棣
以上正本證明與原本無異。
如不服本判決，應於送達後20日內向本庭（台南市○○路0段000
號）提出上訴狀（須按他造當事人人數附繕本）。
中　　華　　民　　國　　110 　年　　9 　　月　　1 　　日
　　　　　　　　　　　　　　　　　書記官  周玉茹